【裁判字號】    94,訴,2258
【裁判日期】    950421
【裁判案由】    第三人異議之訴
【裁判全文】
臺灣高雄地方法院民事判決             94年度訴字第2258號
 原      告  丁○○
 訴訟代理人  黃順天律師
 複代  理人  王叡齡律師
 被      告  龍星昇第五資產管理股份有限公司
                         樓
 法定代理人  辛○○
 訴訟代理人  丙○○
             甲 ○○
上列當事人間請求損害賠償事件，本院於民國95年4 月7 日言詞
辯論終結，判決如下：
      主      文
原告之訴及假執行之聲請均駁回。
訴訟費用由原告負擔。
      事實及理由
一、原告起訴原主張系爭建物為其所有及請求撤銷執行程序，其
    後變更為請求交付價金，於審理中再變更為因系爭建物為訴
    外人高輝營造股份有限公司 (下稱高輝公司)所 有，被告未
    查明而聲請拍賣，致高輝公司喪失所有權，自得依侵權行為
    之法律關係，請求被告賠償，而高輝公司已將上開債權讓與
    原告，原告自得請求被告賠償，因請求之基礎事實同一，合
    於民事訴訟法第255 條第1 項第2 款規定，應予准許，先為
    明。
二、原告主張：被告聲請本院93年執字第25754 號清償債務執行
    事件，拍賣訴外人乙○○所有坐落高雄縣仁武鄉○○段1135
    號等土地及地上建物，由訴外人陳怡樺於94年8 月10日拍定
    ，惟其中坐落同段1135、1136、1137、1138、1139、1140、
    1157號土地上未保存登記 (建號編為274)鐵造、加強磚造之
    住宅、辦公室、廠房、停車棚，第1 層面積2806平方公尺、
    第2 層135 平方公尺之建物 (下稱系爭建物)為 訴外人高輝
    公司所有，因原告未注意查明系爭建物是否確為乙○○所有
    ，使高輝公司喪失系爭建物所有權，高輝公司得依民法第
    184 條第1 項前段規定，請求被告賠償損害，而高輝公司已
    將上開債權讓與原告，原告自得請求被告為損害賠償，原告
    以系爭建物第1 次拍賣之底價新台幣 (下同)3,530,000 元
    為損害之依據。並聲明：(一)被告應給付原告3,530,000 元及
    自95年2 月21日起至清償日止，按年息5%計算之利息。(二)願
    供擔保請准宣告假執行。
三、被告則以：原告為上開執行事件共同債務人陳金鶴之女婿，
    而上開房地於93年6 月15日查封時，由債務人乙○○在場稱
    出租予第3 人經營製藥廠，且陳金鶴同為債務人，明知系爭
    建物遭拍賣之事，系爭建物第1 次拍賣時之拍賣公告註明由
    債務人陳金鶴出租予女婿丁○○，未定租約，拍定後不點交
    ，後經其聲請，由本院於94年6 月26日除去租賃關係再為拍
    賣，原告從未主張系爭建物為其所有，於拍定後始提出第3
    人異議之訴，顯係因不甘財產遭拍賣，圖以訴訟阻礙執行程
    序進行；又原告先稱向乙○○承租土地，後又改稱向陳金鶴
    承租，所述先後矛盾，不足採信；另系爭建物依財政部高雄
    市國稅局91年7 月5 日財歸屬清單所載，於91年1 月之所有
    權已登記為陳金鶴所有，原告聲請拍賣並無故意或過失可言
    等語。並聲明：原告之訴駁回。
四、本件經協商整理爭點：
    兩造不爭執事項：
  (一)本院93年度執字第25754 號執行事件就訴外人乙○○所有坐
    落高雄縣仁武鄉○○段1135等7 筆土地及其上建物建號255
    號門牌號碼仁武鄉○○路197 號二層樓加強磚造廠房及建號
    274號未保存登記之一層加強磚造鐵架工廠等聲請予以拍賣
    ，並於94年8 月10日由訴外人陳怡樺拍定，並已核發權利移
    轉證書。
    兩造爭執事項：
  (一)上開未保存登記建號274 號之廠房是否為高輝公司 (原爭點
    整理為原告，後因原告變更為主張係高輝公司所有)原 始興
    建？
  (二)原告主張因被告未注意系爭建物是否為高輝公司所建造而聲
    請拍賣，使高輝公司喪失所有權，高輝公司已將請求權讓與
    原告，原告自得依侵權行為損害賠償及債權讓與之法律關係
    ，請求被告賠償損害3,500,000 元，有無理由？
五、就兩造爭執事項，本院判斷意見如下：
  (一)上開未保存登記建號274 號之廠房 (即系爭建物)是 否為高
    輝公司原始興建？
    證人即曾負責施作系爭建物其中辦公室之庚○○於本院勘驗
    現場時證稱「大約3 、4 年前丁○○找我幫他施作如測量成
    果圖I 棟 (本院93年執字第25754 號執行卷內系爭建物之測
    量成果圖)廠 房內之水泥磚造辦公室，當時I 與E 棟的廠房
    都已經有在了，當時廠房就是用來設置地下污水機器」「通
    常一般在工廠施作，都是公司名義找我們施作，我知道這間
    是高輝營造，... 我施作完畢後工程款也是向高輝營造請領
    」、證人戊○○證稱「我是91年時來幫高輝營造施作如仁武
    複丈成果圖所示E 部分，E 所在原本是空地，... 在E 位置
    所在搭建廠房.. 」 「應該是高輝營造找我施作的，所以我
    發票都開給高輝營造，請款我也向國民街的高輝營造請款」
    、證人己○○證稱「... 大約10幾年前開始來高輝營造上班
    ，一開始就在系爭廠房工作，本來是草地，我們來才開始搭
    建廠房，大約是在79、80年間，... 」「我已經離職2 、3
    年了」「我只知I 棟廠房是79、80年就搭建了，只是搭建時
    並沒有這麼長，是後來才又搭建這麼長，E 棟我就不知了」
    「是我離職後 (指E 棟廠房)， 偶爾回來看才看到有人搭建
    」、證人即高輝營造公司職員壬○○證稱「83年開始來高輝
    上班，但前2 、3 年曾離職，去年10月1 日才又回來上班」
    「我知道廠房應該是在79、80年搭建，是高輝營造搭建」「
    I 棟廠房是79、80年間就已就搭建完成，但裡面有一辦公室
     ( 成 果圖J 部分)是 在我離職期間才蓋的，至於如複丈成
    果圖E 棟廠房也是我離職後才蓋的」 (95年1 月5 日勘驗筆
    錄)， 是依證人等所述以觀，足認系爭建物確由高輝公司出
    資興建，而系爭建物確為獨立建物，並有可單獨通行之出入
    通行處所，亦有本院勘驗筆錄及草圖為佐，亦可認定系爭建
    物並非乙○○提供設定抵押之附屬建物或從物，自非抵押權
    效力所及。
  (二)原告主張因被告未注意系爭建物是否為高輝公司所建造而聲
    請拍賣，使高輝公司喪失所有權，高輝公司已將請求權讓與
    原告，原告自得依侵權行為損害賠償及債權讓與之法律關係
    ，請求被告賠償損害3,500,000 元，有無理由？
  (1)按民法第184 條第1 項前段係規定因侵權行為所發生之損害
    賠償請求權，以有故意或過失不法侵害他人之權利為成立要
    件。倘行為人否認有故意或過失，即應由請求人就此利己之
    事實舉證證明；若請求人先不能舉證以證實自己主張之事實
    為真實，則行為人就其抗辯事實即令不能舉證，或所舉證據
    尚有疵累，亦應駁回請求人之請求（最高法院92年度台上字
    第1505號判決意旨參照）。
  (2)查被告聲請拍賣債務人乙○○所有坐落高雄縣仁武鄉○○段
    1135號等土地及地上建物 (包括系爭建物在內)， 係提出債
    權憑證、及乙○○於79年2 月19日以上開土地建物設定抵押
    予高雄區中小企業銀行（下稱高企)之 抵押設定契約書、高
    雄區中小企業銀行之債權讓與證明書等資料為據，而乙○○
    於上開期日與高企所訂立之抵押權設定契約書已載明「未辦
    保存登記部分併入抵押權範圍內」，則被告以抵押權設定契
    約書之約定聲請就系爭未保存登記之建物予以查封測量併付
    拍賣，並無錯誤可言。
  (3)依被告所提兩造均不爭執為真正之財政部高雄市國稅局財產
    歸屬資料清單所示，系爭建物確於91年1 月時之所有權已登
    記為上開93年執字第25754 號執行事件共同債務人即原告之
    岳母、債務人乙○○之母陳金鶴所有，有被告所提上開清單
    在卷為憑，並非登記為高輝公司名義；參以，系爭建物之水
    電以訴外人漢瀚營造有限公司之名義於79年2 月間申請使用
    ，有被告提出之台灣電力公司鳳山營業處94年9 月2 日鳳區
    費核代字第A9402663號書函足稽，亦與高輝公司無關；況系
    爭建物為未保存登記之建物，並不具公示性，則被告於聲請
    強制執行之過程中未能查明系爭建物為高輝公司所興建，並
    無任何故意或過失可言。
  (4)又上開乙○○所有坐落高雄縣仁武鄉○○段1135號等土地及
    地上建物，經本院民事執行處書記官會同被告代理人李宗明
    等人於93年6 月15日至現場查封時，該事件之債務人即原告
    於審理中提出之土地承租備忘錄記載之出租人乙○○，當時
    本人在場僅稱「該屋現租給第三人經營製藥廠」，並經乙○
    ○簽名，有上開執行卷內當日查封筆錄可佐，衡情乙○○係
    出租人又與原告具有妻舅之親誼關係，如確有出租土地予原
    告之事實，豈有查封時在場竟完全未表明之理，足見原告所
    稱承租土地之詞，難認為真實；至乙○○嗣後於本院審理中
    雖到庭證稱其誤以為僅查封前面及確有出租土地予原告等語
    ，然乙○○本身為上開執行事件提供土地建物設定抵押之人
    及債務人，豈有不知遭查封之土地範圍之理，而乙○○既為
    債務人，又與原告有上開親誼之情，所為證述亦難認無偏頗
    之虞，不足採信；另上開查封之房地範圍甚廣，乙○○在場
    既未表明出租予原告或系爭建物為高輝公司所建，原告之代
    理人於查封時未當場注意查明系爭建物是否為高輝公司經營
    或是否放置機器，不能認為有何任何故意或過失可言，況原
    告所提查封現場照片所示上開房地內建有孝思堂一間，亦難
    以判斷非債務人乙○○所有。
  (5)另原告既為上開執行事件債務人陳金鶴之女婿，且與乙○○
    有妻舅之親誼關係，又為高輝公司之法定代理人，於系爭建
    物自遭查封之93年6 月15日起至94年8 月10日拍定時，相距
    逾1 年之期間，原告並無不知其經營之公司建物併遭查封拍
    賣之理，況原告本人亦於94年6 月15日委任其妻謝麗華代為
    投標應買上開房地之其餘部分，亦有當日拍賣不動產筆錄及
    投標書、委任狀附在上開執行卷內足稽，益證原告明知系爭
    建物自始遭查封拍賣，卻於長達1 年餘之期間內，不具狀聲
    明異議或訴請確認以保障其權利，反於系爭建物由訴外人陳
    怡樺拍定之後，始於94年8 月15日以原告名義具狀聲明異議
    ，表示由其個人出資興建；再參以原告提起本件第3 人異議
    之訴自始亦以個人名義表示為其出資興建，迄本院勘驗現場
    經證人等均證述係高輝公司興建後，始具狀變更主張由高輝
    公司出資興建，及高輝公司已將債權讓與等為由，依侵權行
    為之法律關係，請求被告賠償損害，亦有原告95年2 月21日
    民事準備書(二)狀為憑，可見原告本身尚無法確定究係由個人
    名義或公司出資興建，且怠於主張權利；而被告於執行過程
    ，亦無從查明系爭建物究是否非屬債務人乙○○、陳金鶴所
    有，難認原告有何故意或過失之侵權行為，因而造成高輝公
    司損害。
  (6)綜上，被告未能注意系爭建物是否為高輝公司所建造而聲請
    拍賣，使高輝公司喪失所有權，並無任何故意或過失之侵權
    行為可言，原告復未能舉證證明被告有何故意或過失而侵害
    高輝公司之權利，其主張已受讓高輝公司之債權請求權，得
    依侵權行為損害賠償及債權讓與之法律關係，請求被告賠償
    損害3,500,000 元，並無理由。
六、綜上所述，被告聲請拍賣系爭建物，使高輝公司因而喪失所
    有權，並無任何故意或過失之侵權行為可言，原告又未能舉
    證證明被告有何故意或過失而侵害高輝公司之權利，其主張
    已受讓高輝公司之債權請求權，得依侵權行為損害賠償及債
    權讓與之法律關係，請求被告賠償損害3,500,000 元，為無
    理由，應予駁回；又原告之訴既經駁回，其假執行之聲請亦
    失所依附，應併予駁回。
七、據上論結：本件原告之訴為無理由，爰依民事訴訟法第78條
    ，判決如主文。
中    華    民    國    95    年    4    月    21    日
                  民事第一庭    法  官  林玉心
以上正本證明與原本無異。
如不服本判決，應於判決送達後20日內向本院提出上訴狀並表明
上訴理由，如於本判決宣示後送達前提起上訴者，應於判決送達
後10日內補提上訴理由書（須附繕本）。
中    華    民    國    95    年    4     月    21    日
                                書記官  陳家宏


司法院資訊處製作；財團法人民間司法改革基金會備份。
